臺灣臺中地方法院民事判決
110年度重訴字第67號
原      告  陳奕心  
            林銘泉  
共      同
訴訟代理人  王永春律師
複  代理人  陳伯彥律師
被      告  林雅慧  
            林銘崇  
共      同
訴訟代理人  陳惠伶律師
上列當事人間請求損害賠償事件，本院於民國111年7月8日言詞
辯論終結，判決如下：
    主      文
原告之訴及假執行之聲請均駁回。
訴訟費用由原告負擔。
    事實及理由
一、按訴狀送達後，原告不得將原訴變更或追加他訴，但擴張或
    減縮應受判決事項之聲明者，不在此限，民事訴訟法第255
    條第1項第3款定有明文。經查，原告起訴時原聲明第1項為
    ：「被告應連帶給付原告新臺幣（下同）8,000,000元，及
    自民國108年1月16日起至清償日止，按週年利率5％計算之利
    息」（見本院卷㈠第11頁）；嗣於訴狀送達後，更正該項聲
    明為：「被告應連帶給付原告陳奕心5,000,000元、原告林
    銘泉2,676,000元，及均自起訴狀繕本送達翌日起至清償日
    止，按週年利率5％計算之利息」（見本院卷㈠第258頁），核
    屬減縮應受判決事項之聲明，於法無違，應予准許。
二、原告主張：被告林雅慧、林銘崇為訴外人林進湖與其配偶林
    賴淑媛之子女，林進湖另與陳奕心育有林銘泉及另2名子女
    。陳奕心、林銘泉於107年1月17日至合作金庫銀行北臺中分
    行分別申設帳號：0000000000000、0000000000000號帳戶（
    下分稱甲、乙帳戶），並分別存入5,000,000元、3,000,000
    元至甲、乙帳戶。嗣因林進湖告知原告日後為照顧原告，將
    為原告購置資產或存款，原告遂於開戶後至107年10月17日
    前之某日某時將甲、乙帳戶之存摺及開戶印鑑章寄託予林進
    湖保管，並約定林進湖如欲動用甲、乙帳戶內之款項，須經
    原告同意。詎被告未經原告同意，亦未經林進湖指示，於10
    8年1月16日持甲、乙帳戶之開戶印鑑章及存摺，推由林銘崇
    提領甲帳戶款項5,000,000元、由林雅慧提領乙帳戶款項2,6
    76,000元，被告前開故意盜領行為已侵害原告之財產權，爰
    先主張依民法第184條第1項前段、後段、第185條第1項規定
    ，請求被告連帶賠償損害。縱認被告係經林進湖指示而為前
    開提領行為，然林進湖指示被告提領甲、乙帳戶內之款項前
    ，並未經原告同意，是林進湖與被告共同故意盜領之行為，
    仍侵害原告之財產權，爰次主張依民法第184條第1項前段、
    後段、第185條第1項、第273條第1項規定，請求被告連帶賠
    償損害。並聲明：㈠被告應連帶給付陳奕心5,000,000元、林
    銘泉2,676,000元，及均自起訴狀繕本送達翌日起至清償日
    止，按週年利率5％計算之利息。㈡願供擔保，請准宣告假執
    行。
三、被告則以：原告係由林進湖陪同開設甲、乙帳戶，開戶後林
    進湖雖自林銘崇之帳戶提領5,000,000元存入甲帳戶、自林
    雅慧之帳戶提領3,000,000元存入乙帳戶，然原告開戶後即
    將存摺及開戶印鑑章交付林進湖保管，並以林進湖之住處為
    甲、乙帳戶之通訊地址，復未申請提款卡，足見甲、乙帳戶
    實際上均係由林進湖管領、使用，原告與林進湖並未就甲、
    乙帳戶成立寄託契約，林進湖亦無將前開款項贈與原告之意
    ，故甲、乙帳戶內之款項自非原告所有。嗣林進湖因癌症住
    院治療，並於108年1月間指示被告持甲、乙帳戶之存摺及開
    戶印鑑章，將甲帳戶內之款項5,000,000元回存至林銘崇之
    帳戶、將乙帳戶內之款項2,676,000元回存至林雅慧之帳戶
    ，被告始於108年1月16日依林進湖之指示辦理提款，取回屬
    於被告所有之金錢。甲、乙帳戶實際上既係由林進湖所管領
    、使用，則被告依林進湖指示自甲、乙帳戶提款，即無庸經
    過原告同意，原告依侵權行為法律關係請求被告負連帶賠償
    責任，即無理由等語，資為抗辯。並聲明：㈠原告之訴及假
    執行之聲請均駁回。㈡如受不利判決，願供擔保，請准宣告
    免為假執行。　
四、本件經兩造整理並簡化爭點，結果如下：
  ㈠兩造不爭執事項（見本院卷㈡第68至69頁）：
　⒈林進湖於108年1月22日死亡，林銘泉、林雅慧、林銘崇為其
    全體繼承人之一。
　⒉原告於107年1月17日由林進湖陪同至合作金庫銀行北臺中分
    行。陳奕心、林銘泉於同日分別申設甲、乙帳戶，並於開戶
    後至107年10月17日間之某日某時將甲、乙帳戶之存摺及開
    戶印鑑章交付林進湖保管。
　⒊林進湖前經林銘泉同意，於107年10月18日、同月22日分別存
    款1,400,000元、1,500,000元至乙帳戶，並於同月24日持乙
    帳戶之存摺、開戶印鑑章自乙帳戶提款3,225,570元，用以
    繳付林進湖為林銘泉標購股票之股款。
　⒋原告前對被告提起偽造文書告訴，經臺灣臺中地方檢察署檢
    察官為不起訴處分（案號：108年度偵字第28535號），原告
    對上開不起訴處分不服，提起再議，經臺灣高等檢察署臺中
    檢察分署檢察長發回續行偵查（案號：109年度上聲議字第2
    61號）；嗣臺灣臺中地方檢察署檢察官仍為不起訴處分（案
    號：109年度偵續字第34號），原告對上開不起訴處分不服
    ，提起再議，經臺灣高等檢察署臺中檢察分署檢察長駁回再
    議而確定（案號：109年度上聲議字第2559號）。
  ㈡兩造爭執事項（見本院卷㈡第69頁）：
  ⒈原告主張被告未經原告同意，亦未經林進湖指示，持甲、乙
    帳戶之開戶印鑑章及存摺，提領甲帳戶款項5,000,000元、
    乙帳戶款項2,676,000元，並依民法第184條第1項前段、後
    段、第185條第1項規定，請求被告連帶賠償陳奕心5,000,00
    0元、林銘泉2,676,000元本息，是否有據？
  ⒉原告主張林進湖未經原告同意，指示被告持甲、乙帳戶之開
    戶印鑑章及存摺，提領甲帳戶款項5,000,000元、乙帳戶款
    項2,676,000元，林進湖、被告應對原告負共同侵權行為連
    帶損害賠償責任，並依民法第184條第1項前段、後段、第18
    5條第1項、第273條第1項規定，請求被告連帶賠償陳奕心5,
    000,000元、林銘泉2,676,000元本息，是否有據？
五、得心證之理由：
　㈠甲、乙帳戶實際上均係由林進湖所管領、使用：
　⒈原告主張原告於107年1月17日申設甲、乙帳戶後將前開帳戶
    寄託予林進湖保管，並約定林進湖如欲動用甲、乙帳戶內之
    款項，須經原告同意等語，為被告所否認。經查，衡諸原告
    係於107年1月17日由林進湖陪同至合作金庫銀行北臺中分行
    申設甲、乙帳戶，並於開戶後某時將甲、乙帳戶之存摺及開
    戶印鑑章交付林進湖保管，為兩造所不爭執（見兩造不爭執
    事項第2項）。又由原告申設甲、乙帳戶時填載之開戶綜合
    申請書所示（見本院卷㈠第165至173頁），可知原告開戶時
    填載之通訊地址為「臺中市○區○○路00號」，即林進湖與被
    告等人之住處，原告並申請將帳單以紙本郵寄至前開地址。
    由上可知，原告開戶後，甲、乙帳戶之存摺、開戶印鑑章、
    對帳單均係由林進湖所持有，足見林進湖可隨時持甲、乙帳
    戶之存摺、開戶印鑑章進行交易，倘若林進湖與原告間確有
    約定林進湖動用甲、乙帳戶內之款項前仍須經原告同意，則
    原告顯無必要於事前即將其等之存摺及開戶印鑑章統一交付
    林進湖保管；又為避免林進湖未經原告同意擅自動用甲、乙
    帳戶內之款項，原告應會要求將甲、乙帳戶之對帳單寄至原
    告住處，俾利原告掌握甲、乙帳戶每月收支情形，而非約定
    將甲、乙帳戶之對帳單寄予林進湖，是原告申設甲、乙帳戶
    之目的，究係如原告所言供林進湖為原告購入資產或存款使
    用，或係僅供林進湖個人使用，實屬有疑。
　⒉又林進湖前經林銘泉同意，於107年10月18日、同月22日分別
    存款1,400,000元、1,500,000元至乙帳戶，並於同月24日持
    乙帳戶之存摺、開戶印鑑章自乙帳戶提款3,225,570元，用
    以繳付林進湖為林銘泉標購股票之股款，固為兩造所不爭執
    （見兩造不爭執事項第3項）。然查，前開3,225,570元之款
    項係林進湖為林銘泉標購日南紡織股份有限公司（下稱日南
    公司，其負責人前為林進湖）股票所支出之股款，有台灣金
    融資產服務股份有限公司中部分公司107年10月2日台金中字
    第87號函在卷可稽（見本院卷㈠第264頁）。再觀諸被告提出
    之家庭會議紀錄，林進湖於98年1月25日家庭會議稱：「林
    家所有資產（包含不動產、現金、存單、借名股份股票及對
    外投資等）各位要以股份方式共同擁有，不可單獨抽股拆夥
    ，若要拆夥需四分之三同意」（見本院卷㈠第349頁）、於10
    4年4月26日家庭會議稱：「再聲明前言一次，林家所有資產
    、不動產、現金、投資之股權、借名等，分配如下：銘德32
    ％、銘崇32％、銘洲16％、銘泉8％、銘盛8％、淑媛4％共100％……
    如上，本人不管事後生效，如有不守如上交代，可不管他」
    （見本院卷㈠第351頁）、於105年6月19日家庭會議稱：「我
    的女兒日南600萬元股票加一房子作嫁妝，其他的均系借名
    」（見本院卷㈠第364頁）、於107年6月23日家庭會議稱：「
    所有不動產都是林家的，登記在你們名下，價值不等，不足
    用股票、現金補，比例以我前交代，必在我不管事以後才生
    效（在我管事期間，隨時都可能改變比例）」（見本院卷㈠
    第371頁）。由上可知，林進湖一再於家庭會議中重申其遺
    產分配之方式，並指明其繼承人所持有之日南公司股票，除
    其中一部係作為其女之嫁妝外，其餘部分均係林進湖借名登
    記於繼承人名下之股份，且於林進湖身故後，該等借名登記
    之股份應作為林進湖之遺產，依林進湖指定之比例進行分配
    。
　⒊基此，原告將甲、乙帳戶之存摺、開戶印鑑章全部交付林進
    湖，復申請將甲、乙帳戶之對帳單寄至林進湖之住處，已難
    遽信原告係單純將甲、乙帳戶交予林進湖保管。又原告係於
    107年1月17日申設甲、乙帳戶，林進湖則於108年1月22日死
    亡，有除戶謄本附卷可稽（見本院卷㈠第45頁），於此長達1
    年多之期間內，林進湖除存款2,900,000元至乙帳戶，並自
    乙帳戶提款3,225,570元為林銘泉標購日南公司股票外，並
    無其他將款項存入甲、乙帳戶後供為原告購置資產或增加甲
    、乙帳戶存款之舉動，有存摺影本在卷可查（見本院卷㈠第5
    3至56頁），亦難認定原告將甲、乙帳戶交付林進湖之目的
    係為便利林進湖為原告謀求將來生活保障之用。此外，觀諸
    陳奕心之個人所得、財產清單（見本院卷㈠第73至77頁），
    可見陳奕心107年度所得已逾百萬，且其名下房地多達數十
    筆，僅按公告現值計算價值已逾5000萬元，如按市價計算更
    是價值不斐，足知林進湖並無再為原告購置其他資產以保障
    原告生活之必要，而林進湖雖自乙帳戶提款3,225,570元為
    林銘泉標購日南公司股票，然由林進湖於前開歷次家庭會議
    所述，可知其目的顯非為林銘泉購置股份作為未來生活之保
    障，而係出於私人原因將股份借名登記於林銘泉名下，至臻
    明確。綜上，原告對於林進湖如何使用甲、乙帳戶之款項實
    際上應無從置喙，且就林進湖使用甲、乙帳戶之款項購置之
    資產，原告亦無實質處分之權限，應堪認定，是被告抗辯甲
    、乙帳戶實際上均係由林進湖所管領、使用，且林進湖使用
    甲、乙帳戶之款項前，無須經原告同意等語，應屬可採。
　㈡被告受林進湖指示提領甲、乙帳戶內之款項，並未侵害原告
    之財產權，原告依民法第184條第1項前段、後段、第185條
    第1項、第273條第1項規定，請求被告連帶賠償損害，應無
    理由：
　⒈原告主張被告共同盜領甲帳戶款項5,000,000元、乙帳戶款項
    2,676,000元之行為分別侵害陳奕心、林銘泉之財產權等語
    ，為被告所否認。經查，林銘崇於108年1月16日持陳奕心之
    甲帳戶存摺、開戶印鑑章至合作金庫銀行北臺中分行提款5,
    000,000元；林雅慧則於同日持林銘泉之乙帳戶存摺、開戶
    印鑑章至同分行提款2,676,000元，固有取款憑條、交易明
    細表在卷可憑（見本院卷㈠第117至120頁），且為兩造所不
    爭。惟由證人即合作金庫銀行北臺中分行行員賴暎泓於臺灣
    臺中地方檢察署109年度偵續字第34號偽造文書刑事案件中
    具結證稱：林進湖有打電話給我，他說林雅慧會到我們分行
    辦事情，請我們協助林雅慧幫林進湖提款的事，我對這件事
    情特別有印象，因為林進湖是我們分行VIP的客戶，林進湖
    有什麼事情都會跟我聯絡，0000000000號是我的電話號碼等
    語（見臺灣臺中地方檢察署109年度偵續字第34號卷第94頁
    ），可知林進湖於被告提領甲、乙帳戶款項前，曾致電賴暎
    泓指示其協助被告提款。衡諸賴暎泓與兩造、林進湖間並無
    親屬關係，應無必要甘冒入罪風險為被告為虛偽證述，且觀
    諸日南公司之通話明細（見臺灣臺中地方檢察署108年度他
    字第5669號卷第151頁），可見日南公司之門號確曾於108年
    1月16日9時3分、12時28分撥話予賴暎泓，亦與賴暎泓前開
    證述相符，堪認賴暎泓前開證述，應為可信。基此，甲、乙
    帳戶實際上均係由林進湖所管領、使用，且林進湖使用甲、
    乙帳戶之款項前，無須經原告同意，既經本院認定如前則被
    告受林進湖之指示提領甲、乙帳戶之款項，即未侵害原告之
    財產權，原告依民法第184條第1項前段、後段、第185條第1
    項、第273條第1項規定，請求被告連帶賠償損害，應無理由
    ，即屬無憑。
　⒉原告雖又主張縱使被告係受林進湖指示提款，然林進湖於107
    年12月10日已因癌症入院治療，且於108年1月14日起即出現
    譫妄狀況，顯見林進湖指示被告提款時已不具意思決定之能
    力等語。惟查，觀諸林進湖於中國醫藥大學附設醫院之住院
    病歷，其上固記載：「患者（按即林進湖，下同）於107年1
    2月10日入院，隨即給予高階抗生素，症狀治療與靜脈營養
    支持，病患狀況不佳，但是意識清楚且可自行處理事務，但
    於108年1月14日開始患者出現瞻望（按應為譫妄之誤）狀況
    ，實驗室檢查也出現肝功能不全以及高血氨的狀態，雖然適
    當治療，但是患者狀況依然逐漸變差，在與家屬討論後，家
    屬決定自行出院」等語（見臺灣臺中地方檢察署108年度他
    字第5669號卷第135頁），然譫妄之臨床表現與特徵多樣（
    包含注意力不集中、無結構性的思考、精神運動障礙、情緒
    障礙、認知功能缺損、睡眠週期改變、知覺障礙等），病程
    發展快慢亦因人而異，此有劉建良、陳亮恭所著老年譫妄症
    一文在卷可參（見臺灣臺中地方檢察署108年度偵字第28535
    號卷第57至66頁），是林進湖雖於108年1月14日起出現譫妄
    症狀，然其於108年1月16日時，是否已受譫妄症狀影響其意
    思決定能力，仍有不明。另衡諸林進湖平時如欲至合作金庫
    銀行北臺中分行辦理相關業務多係與賴暎泓聯繫，而賴暎泓
    於前開刑事案件具結證稱：林進湖打電話給我當時，我記得
    林進湖的陳述是很清楚等語（見臺灣臺中地方檢察署109年
    度偵續字第34號卷第94頁），可知林進湖於108年1月16日指
    示賴暎泓配合被告提款時之陳述能力並無障礙，是本件即難
    逕認林進湖指示被告提款時有何減損或喪失意思能力之情事
    ，原告上開主張，即無足採。
六、綜上所述，原告依民法第184條第1項前段、後段、第185條
    第1項、第273條第1項規定，請求被告連帶給付陳奕心5,000
    ,000元、林銘泉2,676,000元，及均自起訴狀繕本送達翌日
    起至清償日止之法定遲延利息，為無理由，應予駁回。原告
    之訴既經駁回，則其假執行之聲請失所附麗，爰併予駁回。
七、本件事證已臻明確，兩造其餘攻擊、防禦方法及所提證據，
    經審酌均於判決結果無影響，爰不予逐一論駁，併此敘明。
八、訴訟費用負擔之依據：民事訴訟法第78條、第85條第1項前
    段。
中　　華　　民　　國　　111 　年　　8 　　月　　12　　日
                  民事第二庭　審判長法　官  呂麗玉
                                    法　官  江奇峰
                                    法　官  鄭百易
上正本係照原本作成。
如對本判決上訴，須於判決送達後20日內向本院提出上訴狀。如
委任律師提起上訴者，應一併繳納上訴審裁判費。
中　　華　　民　　國　　111 　年　　8 　　月　　12　　日
                                    書記官 唐振鐙